臺灣嘉義地方法院民事判決
109年度嘉簡字第647號
原      告  中國信託商業銀行股份有限公司


法定代理人  利明𥴡  
訴訟代理人  洪敏智  
被      告  曹嘉龍  
            李東隆  

上列當事人間確認抵押權不存在事件，本院於民國110年1月5日
言詞辯論終結，判決如下：
    主  文
確認被告曹嘉龍與被告李東隆間就附表所示土地之抵押權所擔保
新臺幣90萬元之債權不存在。
被告李東隆應將附表所示土地之抵押權登記予以塗銷。
訴訟費用新臺幣4,410元由被告負擔。
    事實及理由
壹、程序事項：
一、按確認法律關係之訴，非原告有即受確認判決之法律上利益
    者，不得提起之，民事訴訟法第247條第1項前段定有明文。
    又所謂即受確認判決之法律上利益，係指法律關係之存否不
    明確，原告主觀上認其在法律上之地位有不安之狀態存在，
    且此種不安之狀態，能以確認判決將之除去者而言（最高法
    院52年臺上字第1240號判例要旨可參）。查本件原告起訴主
    張其為被告曹嘉龍之債權人，而被告曹嘉龍就其所有如附表
    所示之土地（下稱系爭土地）其上有如附表所示之抵押權（
    下稱系爭抵押權），致原告於本院106年度司執字第40409號
    強制執行案件因執行無實益而無法受償，則系爭抵押權及所
    擔保之債權是否存在實屬不明，原告之法律上地位確有不安
    狀態存在，且此狀態得以本件確認判決加以除去，原告自有
    即受確認判決之法律上利益。
二、被告經合法通知，均未於言詞辯論期日到場，核無民事訴訟
    法第386 條所列各款情形，爰依原告之聲請，由其一造辯論
    而為判決。
貳、實體事項：
一、原告主張：被告曹嘉龍尚積欠原告本金新臺幣（下同）53,4
    56元及利息未清償，原告已取得鈞院所核發之101 年度司執
    字第2397號債權憑證，屢經催討，被告曹嘉龍均未為清償。
    嗣原告查調被告曹嘉龍之財產資料時，得知被告曹嘉龍於民
    國85年5 月29日將系爭土地設定90萬元之系爭抵押權予被告
    李東隆。經查系爭抵押權之存續期間自85年5月27日起至86
    年5 月26日止，惟被告李東隆自系爭抵押權設定至今，從未
    積極追償，系爭抵押權所擔保之債權請求權，早已罹於15年
    時效期間而消滅，抵押權人復未於消滅時效完成後5 年間實
    行其抵押權，依民法第880 條規定，系爭抵押權應已歸於消
    滅，又抵押權消滅後，被告李東隆自負有塗銷系爭抵押權登
    記之義務等語。並聲明：如主文第1、2 項所示。
二、被告均未於言詞辯論期日到場，亦未提出書狀作何聲明或陳
    述。
三、本院之判斷：
　㈠原告主張被告曹嘉龍於85年5 月29日就其所有之系爭土地，
    設定擔保債權金額90萬元之普通抵押權予被告李東隆。惟前
    揭抵押權所擔保之90萬債權，於85年間設定迄今，已逾20年
    以上，未見被告李東隆向被告曹嘉龍追討債權或行使權利，
    亦查無任何不能行使債權或抵押權之事由，故被告間前揭擔
    保債權是否仍然存在，尚非無疑。又原告前揭主張，業據其
    提出與所述相符之本院101 年度司執字第2397號債權憑證、
    106年度司執字第40409號函、系爭土地登記第一類謄本為證
    ，經核與其所述情節相符。又被告曹嘉龍、李東隆經受合法
    通知，於言詞辯論期日不到場，亦未提出準備書狀爭執，依
    法視同自認，本院審酌原告提出之證據，足認原告前開主張
    為真正，而堪採信。
　㈡次按請求權，因15年間不行使而消滅；消滅時效，自請求權
    可行使時起算；以抵押權擔保之債權，其請求權已因時效而
    消滅，如抵押權人，於消滅時效完成後，5 年間不實行其抵
    押權者，其抵押權消滅。民法第125條前段、第128條前段及
    第880 條分別定有明文。查系爭抵押權所擔保之90萬元債權
    ，自債權得請求時即清償日86年5 月26日起，迄今已逾15年
    ，其請求權消滅時效應於105 年5 月26日完成；而被告李東
    隆復未於消滅時效完成後5 年內實行前述抵押權，依前揭規
    定，該抵押權亦已一併歸於消滅。
　㈢末按所有人對於妨害其所有權者，得請求除去之，民法第767
    條第1 項中段定有明文。又按債務人怠於行使其權利時，債
    權人因保全債權，得以自己名義行使其權利，為民法第242
    條前段所明定。此項代位權行使之範圍，就同法第243 條但
    書規定旨趣推之，並不以保存行為為限，凡以權利之保存或
    實行為目的之一切審判上或審判外之行為，諸如假扣押、假
    處分、聲請強制執行、實行擔保權、催告、提起訴訟等，債
    權人皆得代位行使（最高法院69年台抗字第240號判例參照
    ）。系爭抵押權已歸於消滅，惟尚未經塗銷，自屬對所有權
    有所妨害，然被告曹嘉龍怠於請求塗銷系爭抵押權登記，以
    回復系爭土地無權利負擔之狀態，原告依民法第242 條之規
    定代位被告曹嘉龍行使塗銷登記請求權，自屬有據。
　㈣綜上所述，系爭抵押權所擔保債權之請求權，業已罹於時效
    而消滅，且其抵押權人即被告李東隆又未於債權請求權罹於
    時效後5 年內實行系爭抵押權，依民法第880 條規定，系爭
    抵押權亦已歸於消滅，且被告李東隆於抵押權存續期間屆至
    後，長期不行使權利，故原告請求確認系爭抵押權所擔保之
    債權不存在，並代位被告曹嘉龍訴請被告李東隆塗銷上開抵
    押權之登記，均屬有理由，應予准許，爰判決如主文第1 、
    2 項所示。
四、本件係民事訴訟法第427條第1項訴訟適用簡易訴訟程序，惟
    因原告請求被告辦理塗銷抵押權登記，係請求被告為一定之
    意思表示，依強制執行法第130條第1項之規定，於判決確定
    時，視為被告已為該意思表示，則原告將來如獲得勝訴判決
    確定時並不生執行困難之情形，性質上不適於為假執行之宣
    告，故本件自無依民事訴訟法第389條第 1項第3款之規定職
    權宣告假執行之問題，併此敘明。
五、訴訟費用負擔之依據：民事訴訟法第78條。本件訴訟費用額
    確定為第一審裁判費4,410 元，應由被告負擔。 
中　　華　　民　　國　　110 　年　　1 　　月　　19　　日
                  臺灣嘉義地方法院嘉義簡易庭
                                  法　官　羅紫庭
以上正本係照原本作成。 　　　　　　　　　　　　
如對本判決上訴，須於判決送達後20日內向本庭（嘉義市文化路
308之1號）提出上訴狀（均須按他造當事人之人數附繕本）。如
委任律師提起上訴者，應一併繳納上訴審裁判費。
中　　華　　民　　國　　110 　年　　1 　　月　　19　　日
                                  書記官　葉昱琳
附表：
 不動產  抵押權 土地 嘉義市○○段0000 地號（權利範圍44分之1 ） 收件年期：85年 權利種類：抵押權 登記日期：85年5月29日 字號：嘉地字第013226號 權利人：李東隆 債權額比例：全部 擔保債權總金額：新臺幣90萬元 存續期間：85年5月27日至86年5月26日 清償日期：86年5月26日 利息（率）：依照契約約定 遲延利息（率）：無 違約金：依照契約約定 債務人及債務人比例：曹嘉龍 權利標的：所有權 標的登記次序：0045 設定權利範圍：44 分之1 證明書字號：086 嘉他字第006474號 設定義務人：曹嘉龍 共同擔保地號：盧東段1016、1019 土地 嘉義市○○段0000 地號（權利範圍44分之1 ）